【裁判字號】    93,重訴,297
【裁判日期】    950825
【裁判案由】    分割共有物
【裁判全文】
臺灣士林地方法院民事判決             93年度重訴字第297號
原      告  戊○○
訴訟代理人  陳淑貞律師
被      告  乙○○
兼  上一人  丁○○
訴訟代理人
            甲○○
            丙○○
上列當事人間分割共有物事件，本院於民國95年8月2日言詞辯論
終結，判決如下：
    主  文
兩造共有坐落台北縣石門鄉○○段○里○○段二五一之一地號土
地（地目：旱，面積29,355平方公尺）應按下列方式分割：(一)如
附圖所示251-1 （Ａ）部分（面積14,677平方公尺）分歸原告所
有；(二)如附圖所示251-1 （Ｂ）部分（面積14,678平方公尺）分
歸被告按應有部分比例（即被告乙○○、丁○○、甲○○應有部
分各八分之一、被告丙○○應有部分八分之五）維持共有。
訴訟費用由被告乙○○、丁○○、甲○○各負擔十六分之一，被
告丙○○應有部分各十六分之五，餘由原告負擔。
    理  由
一、原告起訴主張: 坐落台北縣石門鄉○○段○里○○段251- 1
    地號土地（下稱: 系爭土地）為兩造所共有，原告應有部分
    四分之二，被告乙○○、丁○○、甲○○應有部分各為十六
    分之一、被告丙○○應有部分十六分之五，因無法協議分割
    ，影響原告土地利用之經濟價值，為此依民法第823 條、第
    824 條第2 項之規定，訴請裁判分割共有物，並聲明: (一)請
    准兩造共有系爭土地原物分割。如94年8 月1 日台北縣淡水
    地政事務所複丈成果圖所示251-1 （Ａ）部分面積14,631平
    方公尺分歸原告所有，如前開複丈成果圖所示251-1 （Ｂ）
    部分面積14,631平方公尺分歸被告所有，如前開複丈成果圖
    所示251-1 （C） 部分面積93平方公尺分歸兩造分別共有。
    (二)被告應連帶給付原告新台幣47萬元，並自95年8 月3日 起
    至清償日止，按年息5%計算之利息。
二、被告則以：系爭土地為一裡地，對外無通行道路，現有對外
    通路，係被告向鄰地所有人借道通行，並非既成道路，被告
    亦無義務將借得道路供原告通行之用。被告長期在系爭土地
    耕植農作物（綠竹筍、桂竹筍、柑橘柚果樹）以維生，且農
    作物已至採收期，一旦分割將受有損失，損失價值合計新台
    幣（下同）69萬3,000 元，應由原告以金錢價購方式賠償被
    告損失，如原告拒絕價購，被告即拒絕分割共有物。鑑定報
    告認為附圖251-1 （Ｂ）部分土地較251-1 （Ａ）部分土地
    鄰近馬路並非事實，251-1 （Ａ）部分土地有2 條道路可至
    聯外道路，而251-1 （Ｂ）部分土地須向他人借地通行始能
    通往聯外道路，並非土地直接面臨馬路。鑑定報告復以251-
    1 （Ｂ）部分土地較為平整，作為認定土地價值高低之判斷
    標準，惟251-1 （Ｂ）部分土地地面平整係源於被告長年辛
    勤耕作，開墾、改良成果，非得自原告施予勞力或資助使然
    。又如附圖所示251-1 （Ｂ）部分土地可供耕作種植之面積
    實際較251-1 （Ａ）部分為少，鑑定報告結果認定251-1 （
    Ｂ）部分土地價值高於251-1 （Ａ）部分，將致原物分割後
    ，分得251-1 （Ｂ）部分土地之被告須找補原告土地之價差
    ，損及被告權益。原告因土地分割受有不勞而獲之利益（包
    括可採收之農作物經濟價值，及轉售土地免徵土地增值稅之
    利益），原告所獲得利益顯然高於被告。鑑定報告內容未考
    量上開因素，評斷過程草率而粗糙、有失公正，並有圖利原
    告之嫌，違背誠信原則而不可採。本件若不採用面積相同、
    價值相等之分割條件並命原告以金錢價購地上農作物，被告
    即拒絕分割共有物等語。並聲明請求駁回原告之訴。
三、原告主張系爭土地為兩造所共有，原告應有部分四分之二，
    被告乙○○、丁○○、甲○○應有部分各為十六分之一、被
    告丙○○應有部分十六分之五等情，業據提出與所述相符之
    土地登記謄本為證，且為被告所不爭執，自堪信為真實。
四、按「各共有人，得隨時請求分割共有物。但因物之使用目的
    不能分割或契約訂有不分割之期限者，不在此限。」「共有
    物之分割，依共有人協議之方法行之。分割之方法，不能協
    議決定者，法院得因任何共有人之聲請，命為左列之分配：
    （一）以原物分配於各共有人。（二）變賣共有物，以價金
    分配於各共有人。」民法第823 條、第824 條第1 項、第2
    項分別定有明文。本件原告為系爭土地之共有人，且系爭土
    地查無因物之使用目的不能分割或契約訂有不分割之期限情
    事，兩造復無法就分割方法達成協議，是依前揭法條規定，
    原告自得訴請分割兩造共有之系爭土地。被告抗辯原告若不
    採面積相同、價值相等之分割條件並命原告以金錢價購地上
    農作物，被告即拒絕分割共有物云云，於法洵屬無據，本院
    自仍應依原告之聲請，就系爭土地為分配。
五、本件分割之考量：
  (一)本件原告應有部分四分之二，被告乙○○、丁○○、甲○○
    應有部分各為十六分之一、被告丙○○應有部分十六分之五
    ，其中被告乙○○、丁○○、甲○○、丙○○應有部分合計
    二分之一，被告乙○○、丁○○、甲○○、丙○○表明仍欲
    繼續維持共有（本院95年8 月2 日言詞辯論筆錄），是本件
    應分割之標的，應為原告分得之二分之一，與被告所共有之
    另二分之一。
  (二)系爭土地如附圖（本判決所指附圖如未特別註明者，均係指
    判決附件即台北縣淡水地政事務所94年5 月16日複丈成果圖
    ）所示Ａ、Ｂ、Ｃ之範圍，現為被告丙○○、乙○○所興建
    之「慈航宮」占有使用作為廟宇、棚架、水泥鋪地使用，業
    經本院現場勘驗屬實（本院94年2 月1 日勘驗筆錄），囑託
    台北縣淡水地政事務所製有土地複丈成果圖在卷可稽。本院
    考量保持前揭「慈航宮」建物及附屬設施之完整性，認前開
    建物所坐落之土地，允宜優先分配予被告所分配之二分之一
    範圍。又斟酌兩造之意願，原告主張分配系爭土地北半部、
    南半部均可接受，被告則表明不願分配北半部土地，並表示
    如以「慈航宮」後方為界分割尚有不足，可以（慈航宮）右
    下角土地補給原告（補足二分之一面積）（本院94年3 月30
    日言詞辯論筆錄），是兼顧分割後土地之完整性前提下，如
    附圖所示北半部土地即251-1 （Ａ）部分分配予原告，如附
    圖所示北半部土地即251-1 （Ｂ）部分分配予被告維持共有
    ，應屬適切可行之方案。
  (三)另查，系爭土地與對外道路之聯絡情形，現況係有一寬約2
    公尺之水泥、碎石夾雜之通道連接柏油路面之幹道尖鹿村路
    ，該通道連接至系爭土地後，如欲通行至系爭土地北半部，
    必須經由慈航宮西邊之土地（見本院94年4 月28日勘驗筆錄
    ），是本院認仍有保留如附圖所示慈航宮西邊狹長狀土地分
    割予原告之必要。又該部分土地現狀雖有部分係慈航宮之附
    屬棚架占用範圍，惟該棚架尚非甚具經濟價值、不易遷移之
    地上物，通道保留部分既不影響慈航宮建物本體（即附圖所
    示Ａ部分），基於兩造利益之平衡，本院認該部分土地仍以
    分割予原告為宜。至被告雖另抗辯系爭土地北半部亦有道路
    對外連接，南半部慈航宮目前通路係被告向鄰地所有人借道
    通行，並非既成道路云云，惟查：
  1.如依前開方案分割後，原告所得利用、區塊較規則完整之土
    地之範圍，主要集中在分割方案地界線附近，相較於路程遙
    遠之如附圖所示Ｄ通道，該部分之土地如欲對外聯絡，經由
    慈航宮西邊土地，連接附圖所示Ｅ通道對外通行，顯係必然
    之選擇。況被告所稱之Ｄ通道，經本院勘驗結果，實係一滿
    布雜草、泥土路面、有坡度之竹林小徑，勘驗當日尚有竹木
    新刈痕跡（見本院94年4 月28日勘驗筆錄），原是否供通行
    、實際上有無人員利用此徑通行，均值存疑，顯非適合方便
    通行之道路，應無捨如附圖所示Ｅ通道而就所謂Ｄ「通道」
    之理。
  2.至被告所稱Ｅ通道需通行他人所有之同地段97-14 地號土地
    乙節，Ｄ通道同樣需通過他人所有之同地段97-1地號土地始
    得對外聯絡而無分軒輊，Ｅ通道現況為道路，慈航宮西邊土
    地現況亦為通行至系爭土地北半部之通路，且系爭土地無論
    於分割前、後均屬袋地，Ｅ通道亦應為系爭袋地通行周圍土
    地以致公路之必要範圍，是慈航宮西邊土地自有保持現有通
    行目的而分歸原告之必要。
  3.至原告雖另提第三方案，主張慈航宮西邊土地即卷附94年8
    月1日複丈成果圖251-1（Ｃ）部分可由兩造維持共有，然：
    系爭土地地目為「旱」，使用分區為「山坡地保育區」，使
    用地類別為「農牧用地」，應屬農業發展條例第3 條第11款
    所規定之「耕地」。依同條例第16條規定，每宗耕地分割後
    每人所有面積未達0.25公頃者，不得分割，是如將94年8 月
    1 日複丈成果圖251-1 （Ｃ）部分分割為單獨一地號並由兩
    造維持共有，因該部分面積僅有93平方公尺，與前開農業發
    展條例規定應屬有違。況被告於94年4 月28日勘驗期日固曾
    共同協商提出該方案，然兩造嗣因補償問題意見不一致，被
    告因此表明拒絕分割，是被告之真意是否仍同意該部分土地
    繼續由兩造維持共有，亦屬有疑，該方案自非合法、適切之
    分割方法。
六、又按以原物為分配時，如共有人中，有不能按其應有部分受
    分配者，得以金錢補償之，民法第824 條第3 項所明定。又
    法院裁判分割共有物，除應斟酌各共有人之利害關係，及共
    有物之性質外，尚應斟酌共有物之價格，倘共有人中有不能
    按其應有部分受分配，或所受分配之不動產，其價格不相當
    時，法院非不得命以金錢補償之，亦為最高法院57年台上字
    第2117號判例意旨所明揭。經查：
  (一)本件系爭土地經本院囑託敏達不動產估價師鑑定結果，在不
    考量農作物價值之情況下，北半部251-1 （Ａ）部分土地每
    坪為2, 520元，即每平方公尺762 元（元以下四捨五入，下
    同）；南半部251-1 （Ｂ）土地每坪為2,731 元，即每平方
    公尺826 元（該鑑定報告雖係以前述94年8 月1 日複丈成果
    圖第三方案為基準所做，惟94年5 月16日、94年8 月1 日2
    次複丈成果圖251-1 （Ａ）、251-1 （Ｂ）範圍大致相同，
    自得為參考準據），有該所出具之鑑定時值報告書在卷可參
    。是依該鑑價報告換算，如附圖所示251-1 （Ａ）部分土地
    交易價格為1,118 萬3,874 元（計算式：762 ×14677=
    00000000）；如附圖所示251-1 （Ｂ）部分土地交易價格則
    為1,212 萬4,028 元（計算式：826 ×14678=00000000）。
  (二)按不動產之出產物，尚未分離者，為該不動產之部分，亦為
    民法第66條第2 項定有明文。如前所述，本件系爭土地如附
    圖所示251-1 （Ａ）部分，種植有綠竹、桂竹、柑橘類等作
    物，而前開作物經鑑定結果，價值為71萬2,000 元，依前揭
    法條規定，該等作物應屬251-1 （Ａ）部分不動之部分，認
    定如附圖所示251-1 （Ａ）部分土地之價格時，自應予以一
    併考量，是如附圖所示251-1（Ａ）部分土地，其價格應為
    1,189 萬5,874 元（計算式：00000000+712000=00000000）
    。
  (三)依前所述，分割後如附圖所示251-1（Ａ）部分交易價格為
    1,189 萬5,874 元，如附圖所示251-1 （Ｂ）部分為1,212
    萬4,028 元，二者相差22萬8,154 元（計算式：00000000-
    00000000= 228154），未及兩造分得土地價值2%，本院考量
    價格鑑定可容許之誤差情形，認前開價差並無實質上意義，
    原告分配所得251-1 （Ａ）部分，與被告分配所得之251-1
    （Ｂ）部分，價格尚非不相當，應無另由被告向原告為補償
    之必要。原告未將251-1 （Ａ）部分土地上農作物價值考量
    情況下，逕以鑑定結果謂被告應補償原告43萬元，本院認難
    准許。
  (四)至被告雖質疑鑑定結果之正確性，並謂鑑定人低價收取鑑定
    費，鑑定結果有違誠信、圖利原告嫌疑，原告應按作物價額
    補償原告云云。惟查：本院囑託鑑定之機關敏達不動產估價
    師事務所，係由鑑定人詹勳敏為實際鑑定，該鑑定人係取得
    不動產估價師證照並實際於台北市執業之專業人士，有鑑定
    報告所附不動產估價師證書字號、台北市政府不動產估價師
    開業證書字號載明鑑定報告可稽。其於鑑定報告中，已詳載
    鑑定之依據，並以面前道路寬、臨路境界線、裡地、寬深比
    、地勢等通常影響土地交易價格因素，修正兩筆土地之價差
    ，應屬有據。被告漫指前揭鑑定報告未考量如附圖所示251-
    1 （Ｂ）部分可耕作土地較少，鑑定報告粗糙、無實務經驗
    、鑑定收費用低於行情違背常理、有圖利原告之嫌云云，惟
    ：被告前揭抗辯，除提出書狀空言陳述外，並未見提出可資
    憑信之事證以佐其說，亦未具體指出鑑定報告有何違背經驗
    法則或論理法則之處，且其主張原告於按應有部分面積分割
    後，尚應另行補償費用，本應就數額及依據負舉證之責，惟
    其表明拒絕鑑定費用之預納（本院94年9 月23日言詞辯論筆
    錄），竟於原告負擔鑑定費用經本院囑託鑑定後，以鑑定報
    告鑑定費用收費過低質疑鑑定報告、影射鑑定人圖利原告，
    實非允洽，難認有據。
七、再被告另主張就系爭土地出資開墾改良、付出勞力耕作致土
    地有現況，被告耕作致原告可節稅云云，因分割共有物事件
    旨在依土地現況、按共有人應有部分比例公平合理分配土地
    ，土地價值係何原因增加、當事人得否本於其他法律關係為
    主張，均非分割共有物事件所應考量，被告執此為辯，亦難
    認為有理由。
八、綜上所述，原告起訴請求分割系爭土地，應予准許。本院另
    審酌土地之現況及使用情形、兩造之主張、應有部分之比例
    、鑑定之價值等各情，認系爭土地之分割，應將如附圖所示
    251-1 （Ａ）部分（面積14,677平方公尺）應分歸原告所有
    ；如附圖所示251-1 （Ｂ）部分（面積14,678平方公尺）分
    歸被告按應有部分比例（即被告乙○○、丁○○、甲○○應
    有部分各八分之一、被告丙○○應有部分八分之五）維持共
    有為適當，爰判決如主文第1 項所示。
九、分割共有物之方法，本應由法院斟酌何種方式較能增進共有
    物之經濟效益，並兼顧兩造之利益，以決定適當之分割方法
    ，不因何造起訴而有不同，故原告請求分割之訴雖有理由，
    惟關於訴訟費用負擔，以共有人全體各按其應有部分比例負
    擔，方屬事理之平，爰依民事訴訟法第80條之1 、第85條第
    1 項後段，宣告如主文第2 項所示之訴訟費用負擔，併此敘
    明。
十、本件事證已臻明確，其餘兩造協議爭點、主張、陳述暨所提
    之證據，經審酌均與本院前揭判斷不生影響，爰不一一詳予
    論述，附此敘明。
十一、據上論結，本件原告之訴為有理由，依民事訴訟法第80條
      之1 、第85條第1 項後段判決如主文。
中    華    民    國    95    年    8     月    25    日
                  民事第二庭  法  官  王本源
以上正本證明與原本無異。
如對本判決上訴須於判決送達後20日內向本院提出上訴狀。
中    華    民    國    95    年    9     月    1     日
                              書記官  陳淑女


司法院資訊處製作；財團法人民間司法改革基金會備份。
